【裁判字號】    98,台上,1427
【裁判日期】    980319
【裁判案由】    違反毒品危害防制條例
【裁判全文】
最高法院刑事判決            九十八年度台上字第一四二七號
上  訴  人  甲○○
                    （
選任辯護人  涂惠民律師
上列上訴人因違反毒品危害防制條例案件，不服台灣高等法院中
華民國九十八年一月十五日第二審更審判決（九十七年度上重更
(二)字第一四號，起訴案號：台灣板橋地方法院檢察署九十五年度
偵緝字第一三０二、一三０四號），提起上訴，本院判決如下：
    主  文
上訴駁回。
    理  由
本件原判決認定上訴人甲○○於民國九十年間，因妨害自由案件
，經第一審法院判處有期徒刑六月確定，於九十二年十二月四日
易科罰金執行完畢，乃不知悔改。其明知海洛因係毒品危害防制
條例第二條第二項第一款所列管之第一級毒品，不得非法持有、
運輸；且經行政院依懲治走私條例第二條第四項（現修正為第三
項）授權公告之管制進出口物品，不得私運進口；因其自九十四
年三、四月間起，即在柬埔寨境內Poipet雲頂飯店（與泰國邊界
Aranya交界）之賭場從事兌換籌碼工作，熟知當地情況，為圖利
益，竟於九十四年九月間，與小時候之鄰居巫清益（經判處無期
徒刑確定）及綽號「老三」之香港籍成年男子（下稱「老三」）
，共謀自柬埔寨私運管制物品之第一級毒品海洛因進入台灣。謀
議既定，即由巫清益透過有幫助運輸海洛因犯意之陳文雄，找來
同有幫助運輸海洛因犯意之友人馬弘方（與陳文雄均經判處有期
徒刑七年六月確定），由馬弘方於九十四年十月一日，轉達巫清
益以帶回一塊海洛因（重三百七十五公克）可得新台幣（下同）
十萬元之代價，徵得周冠宏（經判處無期徒刑確定）之同意擔任
車手。周冠宏、馬弘方兩人即於九十四年十月四日七時三十分許
，以巫清益提供之機票及他項費用五萬元，由陳文雄護送至桃園
中正機場，搭乘長榮BR二六五班機赴柬埔寨境內Poipet之雲頂飯
店。上訴人、巫清益及「老三」三人，因無法購得直飛柬埔寨之
機票，乃搭乘同日十三時二十分之華航CI六九五班機至曼谷，於
同年月六日轉赴柬埔寨與周冠宏會合，上訴人（起訴書誤為陳文
雄）並於當晚攜帶海洛因三塊（即分裝成塊狀，共二十七包，合
計淨重一０五六公克，純度百分之六十四點一四，純質淨重六百
七十七點三二公克，空包裝重九十六點六七公克），試綁在周冠
宏身上俾以適應，至翌日始予解下。至九十四年十月八日，周冠
宏、馬弘方二人改下榻於金邊機場附近之旅館，上訴人於翌（九
）日九時許，在「老三」之陪同下，至周冠宏之房間，將前開海
洛因纏綁在周冠宏之兩大腿內側及上腹部；周冠宏於馬弘方之護
送下，搭乘同日十二時四十五分之長榮BR二六六班機飛回桃園國
際機場，而於入境時為警當場查獲，並在周冠宏身上扣得所夾帶
之海洛因二十七包；又循線於台北縣五股鄉○○路○段一二八巷
二十號二樓，拘提巫清益、陳文雄，及扣得巫清益所有供運輸毒
品所用之0000000000號行動電話壹支（含SIM 卡）；
上訴人則於九十五年五月二十三日至我國駐曼谷辦事處申請護照
加頁時，經發現其因本案遭通緝，洽請泰國警方將其暫拘留，嗣
由內政部警政署刑事警察局派員於翌日押解返台等情。係依憑證
人陳文雄於偵查中結證：巫清益提供馬弘方、周冠宏之機票及他
項費用，由其負責於九十四年十月四日，開車載送馬、周二人至
機場，搭機飛往柬埔寨攜帶毒品回台，周冠宏是其透過馬弘方找
來擔任車手，並轉達巫清益所示：每帶回一塊海洛因，可得十萬
元代價等語。及證人巫清益於偵查中結證：上訴人為其小時候之
鄰居，其與上訴人談論運輸海洛因時，「老三」亦在場參與，於
柬國時係「老三」指示上訴人將海洛因綁在周冠宏身上，經其指
認照片，確認「阿忠」即為上訴人等語。證人周冠宏於偵查中亦
證稱：馬弘方找其當車手，並陪同到金邊運輸毒品回台，代價是
三十萬元（每塊十萬元）；於桃園國際機場為警查扣之海洛因，
是「阿本」在金邊命其帶回，並指認「阿本」就是上訴人；於審
理中直指：在知悉上訴人姓名之前，只叫他「阿本」，並直指「
阿本」就是上訴人，上訴人之前先試綁毒品一天，代綁毒品時，
有另一操香港口音的成年男子在場，上訴人於其毒癮發作時，曾
給予些許毒品解癮等語。並據警員張翊雋證稱：本件係經由台灣
板橋地方法院檢察署檢察官對巫清益使用之000000000
0、0000000000號電話實施通訊監聽，查得與使用0
000000000號電話之「阿忠」，疑似欲找人攜帶毒品入
境，再監聽查得該0000000000號電話，曾於九十四年
十月四日八時五十九分，撥打龍門旅行社之（０二）－0000
0000號電話，訂購台北至泰國曼谷之機票，訂購者並提及其
證照英文名字為TSAI SHENG AN 。經向巫清益、周冠宏查證並指
認照片結果，均確認其等所認識之「阿忠」、「阿本」即為上訴
人；為昭慎重，又透過中華航空公司查得「TSAI SHENG AN ，中
文姓名為甲○○，出生年月日為一九七０年三月二十六日生，身
分證統一編號：Ｚ000000000號，護照號碼為：000
000000號」者，搭乘當（四）日華航CI－六九五班機前往
曼谷等情，復有台灣板橋地方法院檢察署九十四年九月二十六日
，九四板檢榮致聲監續字第０００九六三號通訊監察書、台灣大
哥大股份有限公司雙向通聯資料各一件、內政部警政署刑事警察
局九十五年八月一日刑偵三三字第０九五０一一００四四號函、
中華航空公司訂位紀錄及調閱該班機旅客艙單可憑。第一審法院
於勘驗上開監聽錄音時，上訴人直陳：上開監聽錄音為其與巫清
益、旅行社之對話等語無誤。原審於九十七年九月三日再勘驗前
述監聽錄音，作成譯文，並將錄音帶分送內政部警政署刑事警察
局、法務部調查局為聲紋鑑定結果，均認錄音帶內疑為「甲○○
」之聲音，與採自上訴人之聲調，經比對分析結果，確認兩者語
音特徵相似率約百分之七十五，研判兩者聲音之音質相同，足見
上訴人即為「阿忠」「阿本」無疑。上訴人於九十四年十月四日
出境曼谷，復有法務部－入出境資訊連結作業各一件可稽。上訴
人與巫清益之九十四年十月四日之監聽對話中所言及要接應「二
個人」，又與出境資料與長榮班機表上所示：周冠宏、馬弘方於
九十四年十月四日九時十分，搭乘長榮BR二六五班機前往柬埔寨
之情相符。另觀乎上訴人與巫清益之間以簡單之ㄛ、ㄣ、ㄏㄟ、
ㄚ、你要給他節（制）好ㄛ等簡單字句即可溝通；而警方所監聽
巫清益所使用之0000000000號電話，及上訴人自八十
八年十二月九日起至九十五年十一月一日所承租0000000
00號電話，於九十四年十月四日起，有「中雲頂七０五」、「
中，已告訴他們了，哇哇叫說早上忍到現在，反正我早上趕快到
飯店就好」。同年月五日有「中，我現在在柬辦簽證，因我把之
前的簽證撕掉，現在他們不簽給我，怎麼辦，如不行（加簽）可
能要回泰」、「給錢看看，他們很難過在等你」、「我問過了給
錢不行，飯店再幫我想辦法」。同年月六日有「好，能快盡快，
怕別人注意，因撕掉他們的簽證，他們很不爽，說我不尊重他們
國家，一直想找麻煩，所以盡快」、「目前就是只能待在飯店，
只是回程不能回」、「聯絡上了，兩人正爽著，我那簽證明天才
有消息」。同年月七日有「中，他們明午會先到金，後天的飛機
才來得及，年輕的不變，老的有六小，我的簽證弄好了，我要多
等幾天」等有關本件運輸毒品相關事宜之簡單對話，上訴人與巫
清益之間以隱喻性言詞即可相互溝通、瞭解，事先如無犯罪之合
意，何克臻此。復有白粉二十七包、行動電話一支、內政部警政
署刑事警察局搜索扣押筆錄、台北關稅局扣押貨物運輸工具收據
及搜索筆錄、證人周冠宏護照影本、馬弘方護照影本、周冠宏暨
馬弘方出境紀錄可稽；上開白粉送法務部調查局鑑定結果，均含
第一級毒品海洛因成分（合計淨重一０五六公克，純度百分之六
十四點一四，純質淨重六百七十七點三二公克，空包裝重九十六
點六七公克），有該局九十四年十二月十六日之鑑定通知書在卷
等證據可憑，事證明確，為其所憑之證據及認定之理由。並以上
訴人所辯：其未參與運輸毒品之犯行；其選任辯護人所辯：巫清
益之警詢口供，係警員以不正方法所取得，為無證據能力；周冠
宏於偵、審中所證不實；馬弘方、巫清益之供述，未提及上訴人
有參與謀議，及巫清益、周冠宏、陳文雄等所稱交付毒品者之綽
號，或稱「阿忠」，或稱「阿本」，所供不一，自非可採信；監
聽譯文，除已勘驗者外，為無證據能力。0000000000
號行動電話簡訊之翻拍照片亦無證據能力；復以上訴人無利可得
，自無運輸毒品之犯罪動機。上訴人未有運輸海洛因之犯行，縱
有其他行為之分擔，至多為幫助犯，無成立共同正犯之餘地云云
。但原判決係引用周冠宏、巫清益、陳文雄於檢察官偵查中經具
結之供述為論罪之依據，並無引用該等證人審判外之警詢陳述，
自無涉警詢供述之證據能力問題。且以簡訊照片為電磁紀錄，並
非傳聞轉述，亦無證據排除法則之適用。並以海關人員依海關緝
私條例，對周冠宏實施檢查並作成筆錄，為公務員職務上所作成
之紀錄文書，依刑事訴訟法第一百五十九條之四第一款規定，均
有證據能力，是上開所辯各情為無可採。而以上訴人事後否認監
聽錄音為其聲音；巫清益於審理中改稱：上訴人未參與本案之犯
行，「阿中」是香港人。及周冠宏於原審改稱警詢中所言「阿本
」者非指上訴人，而係另一香港人士云云，核與事證不符，同屬
無足採之理由。核上訴人所為，係犯毒品危害防制條例第四條第
一項之運輸第一級毒品罪及懲治走私條例第二條第一項之私運管
制物品進口罪。其非法持有第一級毒品海洛因之低度行為，應為
運輸之高度行為所吸收，不另論罪；上訴人所犯上開二罪，為一
行為觸犯數罪名之想像競合犯，從一重之運輸第一級毒品罪處斷
。巫清益為運輸毒品，囑有幫助運輸毒品之陳文雄尋找車手周冠
宏運毒，上訴人、「老三」則在柬埔寨將毒品交付周冠宏攜帶入
境，則上訴人、巫清益、周冠宏、「老三」彼等相互利用他人之
行為，以達成犯罪，彼此之間，就運輸第一級毒品，私運管制進
口物品罪之實行，顯有犯意聯絡與行為分擔，應論以共同正犯。
上訴人於九十年間，曾因妨害自由罪，經判處有期徒刑六月確定
，於九十二年十二月四日易科罰金執行完畢，有前案紀錄表在卷
可稽，其於五年內再故意犯本件之罪，為累犯，除本刑為死刑、
無期徒刑不得加重外，應依刑法第四十七條第一項之規定加重其
刑。並以上訴人行為後，刑法第二十八條原規定：「二人以上共
同『實施』犯罪之行為者，皆為正犯」，修正為：「二人以上共
同『實行』犯罪之行為者，皆為正犯」，將陰謀犯、預備犯之共
同正犯予以排除，自屬法律之變更。又以刑法第四十七條由原定
：「受有期徒刑之執行完畢，或受無期徒刑或有期徒刑一部之執
行而赦免後，五年以內再犯有期徒刑以上之罪者，為累犯，加重
本刑至二分之一。」；修正為：「受徒刑之執行完畢，或一部之
執行而赦免後，五年以內故意再犯有期徒刑以上之罪者，為累犯
，加重本刑至二分之一。第九十八條第二項關於因強制工作而免
其刑之執行者，於受強制工作處分之執行完畢或一部之執行而免
除後，五年以內故意再犯有期徒刑以上之罪者，以累犯論」；累
犯之適用範圍亦有不同，自屬法律之變更，但上訴人等係故意、
共同犯本案之罪，不論依修正前後之規定，均構成累犯及共同正
犯，依從舊從輕及禁止割裂適用法律之原則，均應適用修正前之
法律。而懲治走私條例於九十五年五月三十日修正公布，於同年
七月一日施行時將常業犯之規定予以刪除，並增加未遂犯之規定
，但無影響本件法律之適用，均無新舊法之比較適用。因第一審
判決認事用法均有違誤而撤銷改判，依毒品危害防制條例第四條
第一項、第十九條第一項，懲治走私條例第二條第一項、刑法修
正前第二十八條、第四十七條第一項，刑法第三十七條第一項、
第五十五條之規定，論上訴人共同運輸第一級毒品罪，處無期徒
刑（累犯），褫奪公權終身；並依毒品危害防制條例第十八條第
一項前段之規定，就扣案第一級毒品海洛因貳拾柒包（合計淨重
壹仟零伍拾陸公克）均沒收銷燬；及依同條例第十九條第一項之
規定，就包裝重玖拾陸點陸柒公克沒收，扣案之0000000
000號行動電話壹支（不含他人所有之SIM 卡）沒收，未扣案
之0000000000號行動電話壹支（含SIM 卡）沒收，如
不能沒收時，追徵其價額或以其財產抵償之。復以公訴意旨略以
：上訴人係基於販賣海洛因之犯意而運輸走私毒品回台，另犯有
毒品危害防制條例第四條第一項之販賣第一級毒品罪嫌。但上訴
人堅決否認此部分之犯行；且證人巫清益、馬弘方、周冠宏等人
亦未有販賣海洛因之相關供述及行為；公訴人就此部分之犯行，
更未負實質舉證責任。此外，又無其他積極之事證足以證明上訴
人有販賣海洛因之犯行，此部分之犯罪自屬不能證明，但以運輸
毒品之目的在於販賣，販賣為目的行為，其與運輸毒品之方法行
為之間有刑法修正前牽連犯規定之適用，故不另為無罪之諭知，
經核於法尚無不合。上訴意旨略以：(一)、原審係以000000
0000與0000000000號電話之簡訊照片為上訴人犯
罪之部分論據，但無上開簡訊之通聯紀錄可憑，亦無可證明係監
聽現譯台之紀錄，而為電腦列印之資料，為無證據能力，原審加
以採證，自有未合。又原判決認周冠宏與「阿本」係於九十四年
十月五日在柬埔寨見面，但於歷次審訊中卻陳稱：其等見面之日
期為同年月「六日」；就上訴人交付海洛因之地點，或稱係在雲
頂飯店，或稱係在投宿之金邊飯店；尤以本案之相關證人就上訴
人之綽號或稱「阿忠」，或稱「阿本」、「阿文」、「阿利」不
一，顯見上開證人陳述不實，原審未敘明上開證據之取捨判斷理
由，同欠允當。(二)、台灣板橋地方法院檢察署檢察官監聽000
0000000、0000000000號電話，查得與使用0
000000000號電話者，疑似託人攜帶毒品入境之嫌，而
查獲該0000000000號電話，曾向龍門旅行社訂購至泰
國曼谷之機票，該使用者自稱其英文名字為TSAI SHENG AN，以
認定上訴人之犯行。但上訴人未曾使用上開電話，且該電話為何
陳春娥所申請，檢察官竟對案外人森美玲之父楊興仁為監聽，該
等監聽顯非適法，原審更亦未調閱該監聽之全卷，以審認監聽之
適法性，並說明上開監聽何以符合「不能或難以其他方法蒐集或
調查證據者」之要件，自嫌理由欠備。(三)、原判決以上訴人與巫
清益之間，以簡單之：ㄛ、ㄣ、ㄏㄟ、ㄚ、你要給他節（制）好
ㄛ等簡單字句，即可溝通、瞭解，認二人之間有犯罪之合意。但
上開對話內容不足以證明上訴人有參與運輸海洛因之犯行，是原
判決有以臆測之詞為認定事實依據之違誤。(四)、巫清益於警詢及
審理中並未言及上訴人有參與謀議運輸海洛因之情，並陳明「阿
忠」為香港人，足見上訴人未參與本案之犯罪，原判決捨此不由
，卻以該證人於偵查中之供述為上訴人犯罪之部分論據，顯非有
當。又運輸毒品為重大犯罪，如未獲利，何以自甘觸法？原審未
查明上訴人如何從中獲利之憑據，自不足以昭折服。(五)、證人張
翊雋坦承曾向巫清益告以犯後態度足為檢察官求刑之依據，是巫
清益基於警員之誘導下之警詢內容，非本於自由意志之陳述，為
無證據能力。(六)、原判決認上訴人於九十五年五月二十三日至我
國駐曼谷辦事處申請護照加頁時，經發現其因本案遭通緝，由警
政單位派員押解返台，資為上訴人犯罪之部分論據，上訴人如確
曾往來之泰、柬之間，不難由護照之簽證情形，予以查明，原審
雖向相關機關查詢結果，各該機關均以未查扣上訴人之護照而無
從為調查，但未續向看守所查明上訴人之護照是否留於看守所，
或已予領回，遽行判決，亦有調查職責未盡之違誤。(七)、原判決
以證人周冠宏於警詢及偵、審中均陳明：其係於九十四年十月五
日與「阿本」在酒店見面，及上訴人於同日十一時五十五分十秒
傳予巫清益之簡訊明示：「我現在在柬辦簽證，因我把之前的簽
證撕掉，現在他們不簽給我」等情，以證明上訴人與周冠宏係在
九十四年十月五日見面。是該證人於九十四年十月十日偵訊中所
稱：其在柬埔寨期間均住宿於雲頂飯店，同年月六日持照片在飯
店與「阿本」見面等語，上開「六日」，應係「五日」之誤。且
周冠宏所稱在柬埔寨期間一直住宿於雲頂飯店，原判決認上訴人
係在金邊機場附近之旅館替周冠宏纏綁毒品，亦有未洽。(八)、警
方提供予周冠宏之指認照片，係取自上訴人出境時之監視系統所
攝得，非來自查獲當時監視系統之攝得照片，足以影響指認之真
實，亦有未洽。(九)、上訴人並未實行運輸毒品之行為，縱有替周
冠宏纏綁毒品，至多成立幫助犯，無成立共同正犯之餘地，原審
就此未為必要之說明，同有未洽云云。查原判決依憑證人陳文雄
、巫清益、周冠宏之證述及檢察官實施通訊監聽之內容，及其所
傳遞之簡訊，並有扣案之白粉二十七包、行動電話一支及法務部
調查局鑑定通知書等證據，資以認定上訴人有共同運輸第一級毒
品之犯行，已無不合。又證據之取捨，屬於事實審法院之職權，
其取捨苟不違背經驗法則或論理法則，即不容其任意指為違法，
而據為上訴第三審之適法理由。原判決依巫清益於偵查中結證：
上訴人參與運輸第一級毒品之謀議，並遠赴柬埔寨處理毒品及替
周冠宏綁毒品，其與他共犯之間相互利用他人之行為，以實現犯
罪，彼此之間，自有犯意之聯絡與行為之分擔，自為共同正犯，
已據原判決敘述詳確，並說明上訴人及其選任之辯護人從不否認
經勘驗該等監聽錄音為有證據能力（見原審更(二)卷四第一三四頁
），自得採為證據；及以上訴人為免遭查緝而有不同之綽號，亦
合常情等情甚詳，核無所指違法之情形。巫清益為上訴人小時候
之鄰居；周冠宏非但於警詢中指認照片，並於第一審法院審理時
直指上訴人為「阿忠」無訛，是該二證人應無誤認之理。而上訴
人計畫自境外運輸海洛因回台，且曾使用0000000000
號他人之電話訂購機票，經由曼谷轉赴柬國與周冠宏以運輸海洛
因返國，是監聽上開電話自屬避免打草驚蛇之必要蒐證方法。又
上訴人承認其為真實之監聽錄音，其與旅行社之對話中，上訴人
言及因旅行社無直往金邊之機票，故改由曼谷轉往金邊等語（見
第一審卷一第二０一頁），原審認本案事證至明，而無庸再查證
護照之簽證情形，即無不合。至上訴人究於雲頂飯店或在金邊機
場附近之旅館為周冠宏綁毒品，乃犯罪之枝節問題於本案犯罪之
成立不生影響。本件之上訴為無理由，應予駁回。
據上論結，應依刑事訴訟法第三百九十六條第一項，判決如主文
。
中    華    民    國  九十八  年    三    月   十九   日
                      最高法院刑事第五庭
                          審判長法官  陳  正  庸
                                法官  賴  忠  星
                                法官  林  秀  夫
                                法官  宋      祺
                                法官  陳  祐  治
      本件正本證明與原本無異
                                      書  記  官
中    華    民    國  九十八  年    三    月  二十四  日
                                                    Ｍ
毒品危害防制條例第四條第一項
製造、運輸、販賣第一級毒品者，處死刑或無期徒刑；處無期徒
刑者，得併科新台幣一千萬元以下罰金。


司法院資訊處製作；財團法人民間司法改革基金會備份。
